最高法院民事判決　　　　　　　　　 111年度台上字第2142號
上　訴　人　陳寶林
訴訟代理人　蔡坤旺律師
　　　　　　黃書妤律師
被 上訴 人　陳科宏
上列當事人間請求所有權移轉登記事件，上訴人對於中華民國11
1年4月12日臺灣高等法院臺中分院第二審判決（109 年度重上字
第18號），提起上訴，本院判決如下：
    主  文
原判決廢棄，發回臺灣高等法院臺中分院。
    理  由
一、本件上訴人主張：
  ㈠坐落臺中市○○區○○○○○區○○○段○○○○○段○00
    000000000地號（重測前為○○區○○段505、506-5、505-1
    地號）土地（下稱系爭土地）係陳氏祖產，陳氏宗親祖輩於
    民國57年間商議將祖產釐清，原應將系爭土地移轉登記於伊
    及被上訴人之被繼承人陳瑞選（106年8月10日死亡，與上訴
    人下合稱陳瑞選等2 人）名下，惟因當時家境困難，訴外人
    即陳瑞選等2人之母陳張足遂允許將伊應有部分1/2，暫時登
    記於陳瑞選名下，待將來再辦理移轉登記之信託契約或借名
    登記關係（下稱信託契約等關係）。
  ㈡陳張足於80年間召開家庭會議，欲將系爭土地應有部分 1/2
    移轉登記予伊，然陳瑞選為保有農保身分，乃暫緩辦理移轉
    登記事宜，再次確認就系爭土地成立信託契約等關係。嗣被
    上訴人於陳瑞選死亡後，因繼承取得系爭土地所有權，乃由
    其母林秀玉代理，於107年4月11日與伊簽立不動產買賣契約
    書（下稱系爭買賣契約），再次確認伊就系爭土地應有部分
    1/2存在。
  ㈢伊於109年2月20日以民事上訴理由狀為終止信託契約之意思
    表示，借名登記關係則因陳瑞選死亡而消滅，爰依民法第17
    9 條、借名登記關係（類推適用民法第541條第2項規定）及
    繼承法律關係，暨於原審追加民法第1 條規定及信託契約法
    律關係，求為命被上訴人移轉系爭土地應有部分1/2 予伊（
    其中應有部分1/4 係於原審為追加請求）之判決（原審共同
    上訴人程陳麗珠、宋陳素珠部分，業經撤回起訴，不予贅論
    ）。
二、被上訴人抗辯：
  ㈠伊否認陳瑞選等2 人就系爭土地有成立信託契約等關係，上
    訴人復無法證明陳張足有為陳瑞選等2 人就系爭土地為雙方
    代理而成立信託契約等關係。伊亦否認陳張足有於80年間召
    開家庭會議，當時陳瑞選等2 人有就系爭土地再次確認成立
    信託契約等關係。
  ㈡伊雖承認系爭買賣契約，然該契約業經合意解除，復經原審
    以109年度上易字第420號判決（下稱另件判決），認屬通謀
    虛偽意思表示無效確定，不得據為認定陳瑞選等2 人有就系
    爭土地成立信託契約等關係。
三、原審維持第一審所為上訴人敗訴之判決，駁回其上訴及追加
    之訴。理由如下：
  ㈠陳瑞選於57年6月9日以買賣為原因，登記取得系爭土地所有
    權，斯時陳瑞選等2人均未成年。訴外人即陳瑞選等2人之父
    陳明宗於69年11月26日死亡後，上訴人於70年4 月16日因繼
    承取得陳明宗所有重測前○○區○○段452 地號（重測後○
    ○段435地號）土地權利範圍1/8，及其上未辦保存登記建物
    （下稱435地號房地），嗣於106年12月間以新臺幣（下同）
    927萬6241元出售。被上訴人於106年12月11日辦理陳瑞選之
    繼承登記，取得系爭土地所有權，兩造（被上訴人由其母林
    秀玉代理，嗣經被上訴人承認）於107年4月11日訂立系爭買
    賣契約，其中第4條約定：「…而上述3筆土地（即系爭土地
    ）亦為陳瑞選及陳寶林所共有，所有權每人各1/2 ，只是暫
    登記於陳瑞選名下，但今陳瑞選不幸於106 年逝世，由陳科
    宏繼承，今陳科宏願將上述不動產之1/2 登記於陳寶林名下
    ，唯（惟）農地部分，因向國稅局承諾做農業使用，免併入
    遺產總額課徵遺產稅，願意由國稅局控管5年，5年內不得移
    轉，故該農地同意由陳寶林設定預告登記，而建地移轉 1/2
    於陳寶林」，上訴人同時簽交被上訴人票面金額100 萬元之
    支票，惟被上訴人於同月28日又將該支票返還上訴人。系爭
    土地自57年至83年間由陳張足耕作，其後由陳張足將之出租
    予程陳麗珠之配偶程庸水種植竹筍，於85年間收回後，由陳
    瑞選種植竹筍。上訴人前依系爭買賣契約，請求被上訴人給
    付違約金100 萬元本息，經另件判決敗訴確定。兩造對卷內
    錄音譯文內容，均不爭執等事實，為兩造所不爭。
  ㈡觀諸卷附戶籍謄本，陳瑞選登記取得系爭土地所有權時，年
    17歲，而上訴人僅10歲，衡情難認陳瑞選等2 人可就系爭土
    地自為信託契約等關係之意思表示，復經其法定代理人合法
    允許或承認，且除有特殊情事外，需由陳張足與陳明宗共同
    為允許或承認，方屬適法，尚不得僅由陳張足逕為允許或承
    認，即認陳瑞選等2 人有就系爭土地成立信託契約等關係。
    此外，上訴人並未提出相關事證以供審酌，其主張陳瑞選等
    2人於57年間就系爭土地成立信託契約等關係，尚難憑採。
  ㈢審諸證人陳秉駿之證述內容係聽聞陳張足所轉述，證人陳瑞
    超、程陳麗珠、宋陳素珠之證述內容，則係聽聞陳張足及上
    訴人所轉述，證人洪金德之證述內容，係聽聞上訴人及林秀
    玉所轉述之傳聞證據，且均未明白證述陳瑞選等2 人有於80
    年間，再次確認就系爭土地成立信託契約等關係之事實；而
    證人即上訴人之配偶朱素慧雖證稱：陳張足有於80年間就系
    爭土地之出賣或過戶事宜，召開家庭會議，但當時因故（稅
    捐、農保身分等），並無達成結論，程陳麗珠、宋陳素珠並
    未參與該次會議等語；至證人林秀玉之證述，並未明白證述
    陳瑞選等2 人有於80年間再次確認就系爭土地成立信託契約
    等關係，均難據為上訴人有利之認定。再者，倘上訴人前開
    主張屬實，則自80年間起至陳瑞選106年8月10日死亡前，朱
    素慧證述之稅捐、農保身分等因素，應已不復存在，何以上
    訴人遲未請求陳瑞選履行移轉登記義務？此外，上訴人復未
    提出相關事證以供審酌，實難信其主張陳瑞選等2 人有於80
    年間再次確認就系爭土地成立信託契約等關係屬實。
  ㈣依另件判決記載內容以觀，被上訴人於該事件主張簽立系爭
    買賣契約之原意，係為處理陳明宗之遺產，而上訴人負有交
    付其於106年12月間出售435地號房地所得價金半數與被上訴
    人之義務。倘上訴人主張簽立系爭買賣契約再次確認其就系
    爭土地應有部分1/2 存在屬實，僅需被上訴人移轉登記系爭
    土地應有部分1/2即可，上訴人又何需另外給付其出售435地
    號房地所得價金半數與被上訴人？再參諸上訴人更正其事實
    上陳述以前之主張（系爭土地之信託契約等關係存在於陳明
    宗與陳瑞選間），及上訴人曾追加請求判決分割陳明宗之遺
    產（即系爭土地，業經裁定駁回確定）等情，益徵系爭買賣
    契約尚難據為陳瑞選等2 人就系爭土地有成立信託契約等關
    係之認定。
  ㈤從而，上訴人依民法第1條、第179條、借名登記關係（類推
    適用民法第541條第2項）、信託契約及繼承法律關係，請求
    被上訴人移轉登記系爭土地應有部分1/2 （含追加請求應有
    部分1/4），均為無理由，不能准許。
四、本院廢棄原判決之理由：
  ㈠按取捨證據、認定事實固屬事實審法院之職權，惟法院為判
    決時，應斟酌全辯論意旨及調查證據之結果，以判斷事實之
    真偽。苟其判斷竟與論理或經驗法則不符，即屬於法有違。
    系爭買賣契約第4條約定：「…而上述3筆土地（即系爭土地
    ）亦為陳瑞選及陳寶林所共有，所有權每人各1/2 ，只是暫
    登記於陳瑞選名下，但今陳瑞選不幸於106 年逝世，由陳科
    宏繼承，今陳科宏願將上述不動產之1/2 登記於陳寶林名下
    ，唯農地部分，因向國稅局承諾做農業使用，免併入遺產總
    額課徵遺產稅，願意由國稅局控管5年，5年內不得移轉，故
    該農地同意由陳寶林設定預告登記，而建地移轉1/2 於陳寶
    林」，為兩造所不爭執之事實；而依另件判決記載內容以觀
    ，被上訴人於該事件主張簽立系爭買賣契約之原意，係為處
    理陳明宗之遺產，亦為原審所肯認，佐以洪金德於原審證稱
    ：「在契約書第4 條3.，就是他們的目的」、「…這份買賣
    契約的主旨是讓以前的祖產回歸原來的商議」等情（原審卷
    二219、220頁），則上訴人於原審主張：系爭買賣契約係兩
    造就系爭土地所為之財產協議，針對陳瑞選等2 人於57年間
    祖輩移轉登記當時，或80年間家庭會議成立之信託契約等關
    係，具體內容為進一步權利之確立等節（同上卷315 頁），
    是否全無足取，即滋疑義。原審未詳予調查審認，遽為上訴
    人不利之判決，不免速斷。
  ㈡次按法院就兩造爭議之待證事實真偽，應斟酌全辯論意旨及
    調查證據結果，以為認定。所謂全辯論意旨，舉凡辯論主義
    範圍內，言詞辯論中影響法院心證之一切訴訟資料均屬之。
    且應綜合全部證據之價值為判斷，以形成心證，而非單獨分
    離各個證據為評價。又民事訴訟之傳聞證人所為證詞，本非
    絕無證據能力，其與直接證人陳述親自見聞證言比較，祇是
    證據力之強弱而已，尚非不得採為證據方法使用，法院對該
    傳聞證據之價值，仍可由法官憑其知識、能力、經驗及全辯
    論意旨後，依自由心證予以認定之。證人陳秉駿、陳瑞超於
    第一審證述：聽聞陳張足說系爭土地要由陳瑞選等2 人平分
    （一審卷一111、112、114 頁）；證人朱素慧證稱：在70年
    上訴人辦理435 地號土地繼承時，陳張足就提出要把系爭土
    地一半還給上訴人，上訴人從70年間開始，也一直向陳瑞選
    要系爭土地的1/2 ，但一直要不回來等語（同上卷84頁）；
    綜合上揭證人之證述內容，就上訴人對系爭土地有應有部分
    1/2 乙節，似無不符之情形，復與程陳麗珠、宋陳素珠於原
    審陳稱：聽聞陳張足說陳瑞選等2 人就系爭土地有一人一半
    的權利，祖產係借名登記，等上訴人成年後再對分（原審卷
    二223至227頁），及系爭買賣契約第4 條約定之內容契合。
    參酌朱素慧另證述：陳張足有於80年間就系爭土地之出賣或
    過戶事宜，召開家庭會議，但當時因故並無達成結論，亦為
    原審所認定等節，倘上開證人所言非虛，原審認上述證人之
    證述係傳聞證據，遽認其證言全不可採？即非無進一步研求
    之餘地。且原審就上開證人證述內容，與系爭買賣契約第 4
    條約定協議內容相符乙節，未予調查審究，並嫌疏略。
  ㈢上訴論旨，指摘原判決不當，求予廢棄，非無理由。末查，
    本件所涉及之法律見解不具原則上重要性，爰不行法律審言
    詞辯論，附此敘明。
五、結論：本件上訴為有理由。依民事訴訟法第477條第1項、第
    478條第2項，判決如主文。
中    華    民    國   111    年    9     月    21    日
                      最高法院民事第六庭
                          審判長法官  魏  大  喨  
                                法官  林  玉  珮  
                                法官  高  榮  宏  
                                法官  胡  宏  文  
                                法官  李  寶  堂  
本件正本證明與原本無異
                                      書  記  官
中    華    民    國   111    年    9     月    26    日